---
title: '**Modelamiento Estadístico y Sistemas Recomendadores: Foro 1**'
author: '*Patricio Águila Márquez*'
output:
  pdf_document: default
  html_document:
    df_print: paged
---

```{r setup, include=FALSE}
knitr::opts_chunk$set(echo = TRUE)
```

### I. Considere los datos ‘hours_peer_week.csv’, que contiene las horas que trabaja un grupo de trabajadores de EE.UU. a la semana.


1) Cargue el conjunto de datos en la sesión de trabajo de R usando la función read.table.
```{r }
#Para leer el set de datos, se usará la función 'read.csv' 
datos <- read.csv("../Archivos R/hour_per_week.csv",header=TRUE)
```

2) Calcule en forma manual el puntaje Z para las horas de trabajo semanal.
```{r}
#Cálculo de la media
mean_o <- mean(datos$hour_per_week)
#Cálculo de la desviación estándar
desv_o <- sd(datos$hour_per_week)
#Valor de la media, redondeado a dos decimales
round(mean_o,2)
#Valor de la desviación estándar, redondeado a dos decimales
round(desv_o,2)

#Cálculo del puntaje Z: todas las observaciones (32.561) son normalizadas
puntaje_z <- (datos$hour_per_week-mean_o)/desv_o
#Cálculo de la media normalizada
mean_z <- mean(puntaje_z)
#Cálculo de la desviación normalizada
desv_z <- sd(puntaje_z)
#Valor de la media normalizada
round(mean_z,2)
#Valor de la desviación normalizada
round(desv_z,2)
```
\newpage
3) Construya un histograma de los datos originales y los datos estandarizados. Describa las características principales de los datos, comentando en el foro sobre la simetría y uni- o multi-modalidad de la distribución de los datos.

```{r, fig.width=8, fig.height=6}
#Gráficos de histograma mostrados en una fila y dos columnas
par(mfrow=c(1,2))
#Histograma de los datos originales, mostrados de 10 en 10
hist(datos$hour_per_week,10,
     main = "Histograma Datos \n Originales",
     ylab = "Frecuencia",
     xlab = "hrs/semana",
     ylim = c(0, 20000),
     col="gold",
     cex.axis=0.5)
abline(h=seq(0,20000,5000), v = seq(0,100,20), lty="dotted", col = "grey")
#Hisotrama de los datos normalizados
hist(puntaje_z, 
     main = "Histograma Datos \n Normalizados",
     ylab = "Frecuencia",
     xlab = "hrs/semana",
     ylim = c(0, 20000),
     col = "light blue",
     cex.axis=0.5)
abline(h=seq(0,20000,5000), v = seq(-2,4,2), lty="dotted", col = "grey")
```
\newpage
```{r}
#Construcción de indicadores adicionales para respoder a la pregunta 3:

#Función 'summary' 
summary(datos)

#Cálculo manual de la moda
moda <- function(d){
  names(which(table(d)==max(table(d))))
}
#Valor de la moda
moda_o <- as.numeric(moda(datos$hour_per_week))
moda_o
#Cálculo manual del coeficiente de asimetría de Pearson:
coef_pearson <- (mean_o - moda_o)/desv_o
round(coef_pearson,2)
```

**Respuesta a pregunta 3:** 

* Los datos de las horas trabajadas por semana presentan una distribución unimodal y levemente asimétrica hacia la derecha.
  + Unimodal, dado que tienen un solo peak, en las 40 horas.
  + Levemente asimétrica hacia la derecha, debido a su coeficiente de Pearson (*), el cual es positivo, lo que indicaría que hay más valores separados de la media hacia la derecha.
* De la representación gráfica, se puede determinar que el 50% de los datos está concentrado entre las 40 y 45 horas.

(*) [Pearson’s Coefficient of Skewness, 

https://www.statisticshowto.com/pearsons-coefficient-of-skewness/, 

Interpretation] 

\newpage
4) Construya un boxplot de los datos originales y los datos estandarizados. Comente sus resultados en el foro. ¿Existe evidencia de la presencia de “outliers”? Justifique su respuesta en el foro.

```{r, fig.width=8, fig.height=6}
#Distribución de gráficos en una fila y dos columnas
par(mfrow=c(1,2))
#Boxblot datos originales
boxplot(datos$hour_per_week,
        main = "Boxplot Datos \n Originales",
        ylab = "hrs/semana",
        col = "chartreuse",
        cex.axis=0.7)
#Boxplot datos normalizados
boxplot(puntaje_z,
        main = "Boxplot Datos \n Normalizados",
        ylab = "hrs/semana",
        col = "chocolate",
        cex.axis=0.7)
```
**Respuesta a pregunta 4:** 

* El boxplot muestra la presencia de valores outliers. Existe mucha dispersión de datos, principalmente hacia la derecha.
* Sería de gran ayuda conocer variables como el departamento, cargo, ubicación geográfica, edad y sexo de los trabajadores, los que podrían arrojar luces sobre las razones de los valores atípicos.



\newpage
5) Repita los pasos 3) y 4) usando la función scale.

```{r, fig.width=6, fig.height=8}
#Se agrupan los 4 gráficos en dos filas y dos columnas 
par(mfrow=c(2,2))
#Histograma de los datos originales
hist(datos$hour_per_week, 10,
     main = "Histograma Datos \n Originales",
     ylab = "Frecuencia",
     xlab = "hrs/semana",
     ylim = c(0, 20000),
     col="gold",
     cex.axis=0.5)
abline(h=seq(0,20000,5000), v = seq(0,100,20), lty="dotted", col = "grey")
#Hisotrama de los datos normalizados
hist(scale(datos$hour_per_week),
     main = "Histograma Datos \n Normalizados",
     ylab = "Frecuencia",
     xlab = "hrs/semana",
     ylim = c(0, 20000),
     col = "light blue",
     cex.axis=0.5)
abline(h=seq(0,20000,5000), v = seq(-2,4,2), lty="dotted", col = "grey")
#Boxblot datos originales
boxplot(datos$hour_per_week,
        main = "Boxplot Datos \n Originales",
        ylab = "hrs/semana",
        col = "chartreuse",
        cex.axis=0.7)
#Boxplot datos normalizados
boxplot(scale(datos$hour_per_week),
        main = "Boxplot Datos \n Normalizados",
        ylab = "hrs/semana",
        col = "chocolate",
        cex.axis=0.7)

```
\newpage

### II. Considere los datos ‘titanic.csv’, sobre la tragedia del Titanic, cuya descripción se muestra en la siguiente tabla.

| **Variable**|**Descripción** |
|:--|:------------|
|passengerId|Identificador de pasajero|
|Survived|Variable que indica 1 si el pasajero sobrevivió y 0 si no.|
|Pclass|Clase del pasajero (1=primera clase, 2=segunda clase, 3=tercera clase)|
|Name|Nombre del pasajero|
|Sex|Género del pasajero|
|Age|Edad del pasajero|
|Sibsp|Número de hermanos o cónyuges a bordo|
|Parch|Número de padres o hermanos a bordo|
|Ticket|Número de ticket|
|Fare|Precio del ticket (en moneda local)|
|embarked|Puerto de embarque (C = Cherbourg; Q = Queenstown; S = Southampton)|

Realice las siguientes actividades:

1) Cargue el conjunto de datos en la sesión de trabajo de R usando la función read.table.

```{r}
#Para leer el set de datos, se usará la función 'read.csv' 
titanic_data <- read.csv("../Archivos R/titanic.csv",header=TRUE)
```

2) Usando la función summary(), obtenga estadísticos descriptivos de las variables y discuta los resultados en el foro.

```{r}
#Lectura de la data sin procesar
summary(titanic_data)
#Detalle del tipo de variables sin procesar
str(titanic_data)
```

\newpage
3) Cree una variable que indique el tamaño total de la familia del pasajero (incluyéndose él mismo).

```{r}
#El tamaño de la familia se obtiene sumando las columnas 'SibSp', 'Parch',
#incluyendo al pasajero
titanic_data$Fsize <- titanic_data$SibSp + titanic_data$Parch + 1
```

4) Grafique la relación entre la tasa de sobrevivientes y el tamaño de la familia.

```{r}
#Se cargan las librerías para procesar los datos
library(ggplot2)
library(ggthemes)
library(scales)

#Creación de la gráfica "tamaño familia vs % supervivencia"
ggplot(titanic_data, aes(factor(Fsize), (Survived))) +
         stat_summary(fun=mean, geom="point", shape=21, fill="red", size=2) +
         scale_y_continuous(labels=percent_format(), limits=c(0,1)) +
         theme_bw()

```

\newpage
5) En base a lo observado en el punto anterior, proponga e implemente la discretización del tamaño de la familia. Justifique su decisión en el foro.
```{r}
#Para poder fundamentar la respuesta a la pregunta 5, se realizan previamente, 
#los siguientes cálculos:

#Cantidad de pasajeros por tamaño de familia
table(titanic_data$Fsize)
#Porcentaje de supervivencia por tamaño de familia
round(prop.table(table(titanic_data$Survived,
                       titanic_data$Fsize),margin = 2),2)
```

```{r}
#Se propone la siguiente discretización:
#Familias de tamaño 1 (1), de 2 a 4 (2), de 5 a 7 (3) y mayor a 7 (4).

#Familia de 1 integrante
titanic_data$FsizeD[titanic_data$Fsize == 1] <- 1
#Familia de 2 a 4 integrantes  
titanic_data$FsizeD[titanic_data$Fsize < 5 & titanic_data$Fsize > 1] <- 2
#Familia de 5 a 7 integrantes
titanic_data$FsizeD[titanic_data$Fsize < 8 & titanic_data$Fsize > 4] <- 3
#Familia de 8 o más integrantes 
titanic_data$FsizeD[titanic_data$Fsize > 7] <- 4

#Cantidad de pasajeros por tamaño de familia discretizada
table(titanic_data$FsizeD)
##Porcentaje de supervivencia por tamaño de familia discretizada
round(prop.table(table(titanic_data$Survived,
                       titanic_data$FsizeD),margin = 2),2)
```

```{r, fig.width=8, fig.height=4, include=FALSE}
#Gráfico de supervivencia con datos discretizados
ggplot(titanic_data, aes(factor(FsizeD), (Survived))) +
         stat_summary(fun=mean, geom="point", shape=21, fill="red", size=2) +
         scale_y_continuous(labels=percent_format(), limits=c(0,1)) +
         theme_bw()
```

\newpage
6) Identifique los pasajeros con datos faltantes para la variable embarked y age usando la función is.na(). ¿Qué tipo de mecanismo de generación de datos faltantes podría ser válido en cada caso? Justifique su respuesta en el foro.

```{r, include=FALSE}
colSums(is.na(titanic_data))
sapply(titanic_data, function(x) sum(is.na(x)))
```


```{r}
#Creación de una variable que filtre los valores NA en la columna 'Embarked'
Embarked_NA <- titanic_data[is.na(titanic_data$Embarked),]
#Listado de pasajeros con valores NA en la columna 'Embarked'
Embarked_NA

#Creación de una variable que filtre los valores NA en la columna 'Age'
Age_NA <- titanic_data[is.na(titanic_data$Age),]
#Listado de los 10 primeros pasajeros con valores NA en la columna 'Age'
head(Age_NA,10)
#Total de pasajeros con valores NA en la columna 'Age'
nrow(Age_NA)
```
\newpage
7) Genere un conjunto de datos completos al imputar los valores faltantes de la variable embarked por la del puerto “C” y los valores faltantes de la variable edad por el promedio de edad de los datos observados.

```{r}
#Reemplazar datos 'NA' en columna 'Embarked' por puerto 'C'
titanic_data$Embarked[Embarked_NA$PassengerId] <- 'C'
#Reemplazar datos 'NA' en columna 'Age' por el valor de la media de 'Age'
titanic_data$Age[Age_NA$PassengerId] <- mean(na.omit(titanic_data$Age))
```

```{r}
#Para la visualización final de los datos, se convierten a factor las columnas:
#Survived, Pclass, Sex, Embarked, Title, FsizeD
cols<-c('Survived','Pclass','Sex','Embarked','Title','FsizeD',
        'Fsize','SibSp','Parch')
for (i in cols){
  titanic_data[,i] <- as.factor(titanic_data[,i])
}

#Resumen de los datos procesados
summary(titanic_data)
#Características de las variables
str(titanic_data)
```

**Análisis de los estadísticos descriptivos:**

* Al abrir la tabla de datos sin procesar, se puede constatar que hay valores faltantes en las columnas 'Age' (177), y 'Embarked' (2).

* Las siguientes variables tienen valores discretos: 'Survived', 'Pclass', 'Sex', 'Embarked', 'SibSp', 'Parch' y 'Title', por lo cual fueron convertidas a factores para poder visualizar la frecuencia absoluta de cada uno de sus niveles.

* La variables 'Age' y 'Fare' son numéricas de carácter continuo.

* Las variables 'Name' y 'Ticket' son del tipo carácter, por lo cual no se pueden obtener estadísticos descriptivos de ellas. Bajo esta premisa, son prescindibles.

**Propuesta para discretizar el tamaño de la familia:**

* Considero discretizar el tamaño de la familia en los siguientes grupos:
  + Familias de 1 pasajero: que representan el 60% del total de pasajeros.
  + Familias de 2 a 4 pasajeros: debido a que son quienes presentan mayores opciones de permanecer con vida.
  + Familias de 5 a 7 pasajeros: los cuales tienen un porcentaje de supervivencia muy parecido entre sí, pero inferior al grupo anterior.
  + Familias de más de 8 o más pasajeros: quienes tienen nula opción de supervivencia (ver segunda tabla en página 10).

* El resultado de la discretización muestra que quienes tienen más opciones de sobrevivir son los grupos familiares de 2 a 4 miembros (con un 58%), seguidos de pasajeros que viajaban solos (con un 30%). En penúltima posición se encuentra el grupo de familias de 5 a 7 miembros (con un 20% de probabilidad de sobrevivir), para finalizar con los grupos de 8 o más integrantes (con 0%). 

**Mecanismos para la generación de datos faltantes**

* Para la variable 'Embarked', otra forma de lidiar con datos faltantes sería omitirlos (**), ya que tienen un peso del 0,22% respecto al total (2 de 891 observaciones). O bien, se les podría asignar aleatoriamente alguna de las 3 categorías ("C", "Q" o "S").

* Para la variable 'Age', aparte de la solución propuesta (completar datos faltantes reemplazándolos con la media de la edad), podría evaluarse el siguiente caso:
\newpage
  + Generar 'x' números aleatorios (en este caso 177, por la cantidad de valores 'NA'), siguiendo una distribución normal.
  + Con este método, el resultado conserva la distribución original de los datos en la columna ‘Age’. 
```{r}
#Se crea una nueva tabla para no sobre-escribir la anterior
titanic2 <- read.csv("../Archivos R/titanic.csv",header=TRUE)
#Se calcula la media de los datos originales
mean2 <- round(mean(na.omit(titanic2$Age)),2)
#Se calcula la desviación estándar
desv2 <- round(sd(na.omit(titanic2$Age)),2)

#Se generan números aleatorios que sigan una distribución normal, 
#los cuales reemplazarán a los valores NA de la columna 'Age'
random_NA<-abs(rnorm(n=177,mean=mean2,sd=desv2))

#Se crea una variable para guardar la columna 'Age'
Age_random_NA <- data.frame(titanic2$Age)  
#Se asigna a los valores NA los datos guardados de la variable que 
#generó los números aleatorios
Age_random_NA[is.na(Age_random_NA)] <- random_NA

#Comparación de estadísticos: datos originales
summary(na.omit((titanic2$Age)))
#Comparación de estadísticos: datos con reemplazo de valores 'NA'
summary(Age_random_NA$titanic2.Age)
```

```{r}
#Gráficos de histograma mostrados en una fila y dos columnas
par(mfrow=c(1,2))
#Histograma de los datos originales
hist(na.omit((titanic2$Age)),
main = "Histograma Datos \n Originales",
ylab = "Frecuencia",
xlab = "Edad",
ylim = c(0, 250),
col="gold",
cex.axis=0.5)
abline(h=seq(0,250,50), v = seq(0,80,10), lty="dotted", col = "grey")
#Hisotrama de los datos con reemplazo random
hist(Age_random_NA$titanic2.Age,
main = "Histograma Datos \n con reemplazo 'rnorm()'",
ylab = "Frecuencia",
xlab = "Edad",
ylim = c(0, 300),
col = "light blue",
cex.axis=0.5)
abline(h=seq(0,250,50), v = seq(0,80,10), lty="dotted", col = "grey")

#La nueva representación gráfica conserva la distribución de los datos originales
```


```{r, include=FALSE}
#  + Completar los valores 'NA' con la media de la edad por sexo (variable 'Sex')
```

```{r, include=FALSE}
#+ Completar los valores 'NA' con la media de la edad por clase (variable 'Pclass')
```
  

(**) [Parte 1: Preprocesamiento de Datos, Datos faltantes, Diapositiva 8]

#############################
Apuntes ayudantía 31-08-2020
Parte 1.
* outliers, otorgan candidatos a datos atípicos
* ¿qué sucede cuando tengo datos no paramétricos y muchas variables a analizar?

Parte 2.
* Qué hago con los datos faltantes?
* Por qué faltan datos?
  + **Ejemplo: encuesta depresión entre hombres y mujeres.**
  + (MCAR): respuestas se pierden en el correo. El único que se puede testear estadísticamente.
  + (MAR): hombres tienen menor probabilidad de responder, pero no debido a la depresión.
  + (MNAR): hombres no responden la encuesta porque tienen depresión.
  + ¿Cómo determinar mecanismo?: requiere conocimiento experto e información externa.
  + Se recomienda hacer análisis con NA's, sin NA's, con otros. 
  + Fijarse en la relación que existe en los datos faltantes.
  
